行　政　法　院　判　決　　　　　　　　　　　　　　八十八年度判字第三二二號
　　原　　　告　美商．麥樂製藥股份有限公司
　　　　　　　　　　　　　　　.
　　代　表　人　甲○○○○○○.
　　訴訟代理人　林志剛　律師
　　　　　　　　陳和貴　律師
　　　　　　　　高山鋒　律師
　　被　　　告　經濟部智慧財產局（原為經濟部中央標準局）
右當事人間因發明專利申請事件，原告不服行政院中華民國八十六年十一月二十日台
八十六訴字第四四八五四號再訴願決定，提起行政訴訟。本院判決如左︰
　　主  文
再訴願決定撤銷。
　　事  實
緣原告於民國八十三年三月二十五日以「嘌呤及嘧啶之不飽和膦酸脂衍生物及含彼之
藥學組成物」向被告申請發明專利，經被告編為第00000000號發明專利案審
查、再審查，均不予專利。原告不服，提起訴願遭決定駁回、提起再訴願，經行政院
再訴願決定以其程序不合，應不予受理，從程序上予以駁回，遂提起行政訴訟，復經
本院以八十七年度裁字第三六三號裁定駁回確定在案。嗣原告聲請再審，經本院以八
十八年度裁字第一七○號裁定將原裁定予以廢棄，重為審理。茲摘兩造訴辯意旨如
次：
原告起訴意旨及補充理由略謂：一、依訴願法第十二條規定訴願書應載明之事項，於
再訴願性質不相牴觸者，依同法第二十七條規定，於再訴願自得準用之。又，上開訴
願書應載明的事項中，並無應載明任意代理的代理人之規定，故再訴願縱無任意代理
之代理人，亦無違反再訴願之法定程序。亦即，縱使再訴願人為外國人，亦得不委任
任意代理之代理人，而自行提起再訴願，是以行政院八十六年九月二十四日台八十六
訴字第三五九九一號令修正之扣除在途期間表，訂定有再訴願人住居亞洲、澳洲、美
洲、歐洲、非洲等地區之扣除在途期間。二、根據以上之規定及說明，可知再訴願雖
曾合法委任任意代理之代理人，嗣後雖該代理人不幸去世，而再訴願書應載明的事項
，均已補正完全無缺，縱使未再委任他人為代理人，或曾再委任他人為代理人而尚未
補送代理人委任書，應無所謂再訴願法定程序不合法之情事，自不得以該再訴願未再
委任他人為代理人，或曾再委任他人為代理人而尚未補送代理人委任書為由，論定該
再訴願不合法定程序，而以程序不合法駁回，否則其所為之再訴願駁回的決定，自難
謂不違法。三、本件原告因不服原訴願機關駁回訴願之決定，而提起之再訴願，原係
委任林敏生律師為再訴願代理人，嗣在補正再訴願理由之指定期間中，林敏生律師不
幸逝世，乃改委任林志剛律師為再訴願代理人，並於再訴願機關指定之補正再訴願理
由之指定期間內，補正再訴願理由。亦即，在上述之指定期間內，原告已將再訴願書
應載明的事項全部補正毫無欠缺，完全符合訴願法第十二條所規定之訴願書的法定程
式。惟一尚未補送者，僅是代理人林志剛律師之代理人委任書。然此代理人委任書並
非上揭訴願法第十二條規定之訴願書中應具備之書件，誠如前開之說明，縱使原告未
再委任他人為代理人，或曾再委任林志剛律師為代理人而尚未補送代理人委任書，亦
無所謂再訴願法定程序不合法之情事，自不得以未補送委任林志剛律師為代理人之委
任書為由，而以程序不合法駁回原告之再訴願。四、再者，再訴願機關雖曾指定於八
十六年七月十八日前將代理人委任書送該機關，但原告亦曾於八十六年七月十七日向
該機關聲請准予延後補送，惟再訴願機關並未再另行指定期間要求補送代理人委任書
。迨至八十六年十月二十二日，再訴願機關來函表示再訴願決定期限延長二個月時，
才一併表示要求補送代理人委任書，但仍未指定補送之期間。惟如依據再訴願機關於
八十六年十月二十二日來函表示再訴願決定期限延長二個月之期間計算，原告如於八
十六年十二月一日前補送應無不可。且實際上原告之代理人林志剛律師已於八十六年
十一月十一日向被告檢送代理人委任狀正本，該項委任狀所記載之委任事項，包括再
訴願之委任代理在內，並準備將該代理人委任狀影本送再訴願機關，豈知竟於八十六
年十一月二十二日接到再訴願駁回之決定書（該書之發文日為八十六年十一月二十日
）。據再訴願機關於該決定書中云「中央標準局亦查無概括委任之代理人委任書」，
其說詞顯然與事實有出入。因為原告之代理人確實已於八十六年十一月十一日以（八
六）林專字第一二○一號函，將代理人委任狀正本檢送中央標準局，是以再訴願機關
以「中央標準局亦查無概括委任之代理人委任書」為由，認定原告之代理人難認其有
代理權，顯有錯誤。且其據認定事實之錯誤，而論定本件所提再訴願係屬程序不合應
不受理亦有錯誤。因為本件之再訴願於八十六年六月十日提起時，並非由林志剛律師
代理，而係由林敏生律師代理。其時林敏生律師乃有合法代理權之代理人。故提起再
訴願時，係由合法代理權之代理人林敏生律師提起，而再訴願理由亦於八十六年七月
二日補正，是以本件所提之再訴願並無程序不合應不受理之情事，足見再訴願機關所
為本件再訴願應不受理之決定顯然違法。五、查被告答辯稱再訴願機關曾函請其查明
本件是否已檢送變更代理人之委任書，被告曾於八十六年十一月三日函復行政院，告
以林志剛律師已來本局辦理代理人變更事宜，惟委任書迄未補送云云，則原告之委任
書既於同年月十一日補送到局，被告自應再函報行政院，告以原告之委任書已補送到
局始稱正辦，而被告怠於職守未再函報行政院，自難辭失職之責。六、復查被告答辯
稱原告對其所為本案應不予專利之處分，並未爭執乙節，並非事實。事實上，在本案
之實體方面，原告對於維持原處分之原決定早已聲明不服而提起再訴願，惟再訴願機
關並未就實體部分予以審決，而僅就程序部分審決「程序不合，應不受理」。基於程
序優先於實體，在程序不合應不受理之再訴願決定未撤銷前，原告將無從請求再訴願
機關就本案之實體部分予以審決，是以被告辯稱原告對其所為本案應不予專利之處分
並未爭執乙節，實出於其有所誤解，而與事實不合。七、綜上所陳，可知再訴願機關
以原告再次委任之代理人林志剛律師未有代理權為由論定本件所提再訴願係屬程序不
合，所為應不受理之決定，實有違法之情形，祈請大院明察，賜為判決如訴之聲明，
撤銷再訴願決定，發交再訴願機關重為實體審查等語。
被告答辯意旨略謂︰一、按再訴願決定係以林志剛君代理再訴願人（即原告）所提再
訴願未於期限內補正代理人委任書，屬程序不合，應不予受理為由，而於程序上駁回
再訴願，合先明。二、原告主張其已於再訴願機關指定期限內之八十六年七月十七
日向再訴願機關申請延後補送代理人委任書，迨至八十六年十月二十二日再訴願機關
表示再訴願決定期限延長二個月時，才一併表示要求補送代理人委任書，依此，原告
於八十六年十二月一日前補送應無不可，且其實際已於八十六年十一月十一日向被告
提出代理人之委任書正本，而再訴願機關卻於八十六年十一月二十日發文再訴願決定
駁回，其決定顯然違法云云。經查本件再訴願機關曾於八十六年九月三十日以台八十
六訴三七一四五號函請被告查明本件是否已檢送變更代理人之委任書，被告於八十六
年十一月三日以台專（乙）一五○七○字第八四八五四九號函復行政院，告以林志
剛律師已來被告辦理代理人變更事宜，惟委任書迄未補送。次查，原告之委任書遲至
八十六年十一月十一日始補送到局，故被告前揭函復與事實並無不合。又原告對於被
告所為本案應不予專利之處分，並未爭執，被告無從答辯等語。
　　理  由
查本件再訴願決定略以：原告因第00000000號發明專利申請事件，不服經濟
部經（八六）訴字第八六六○七三四一號訴願決定，林敏生律師於八十六年六月十日
代理原告向行政院提起再訴願，其再訴願書未載明再訴願之理由，經行政院以八十六
年六月十七日台八十六訴字第二四七四九號函還請原告依法補正，連同向經濟部提起
訴願之原訴願書及經濟部中央標準局原處分書等抄本送行政院，並將補正後之再訴願
書副本送經濟部。嗣林志剛律師於八十六年七月二日以原告名義補送再訴願理由書、
原處分書及原訴願書，並陳明林敏生去世，委任林志剛為代理人，惟未檢附代理人委
任書，行政院乃以台八十六訴字第二八一九七號函請原告於八十六年七月十八日前將
代理人委任書送行政院。林志剛雖於八十六年七月十七日向行政院請求延後補送，然
行政院業經酌定相當期間給予補正機會，所請並非可採，況行政院於八十六年十月二
十二日再以台八十六訴字第四○五九一號函請原告將代理人委任書送行政院，仍未補
正。林志剛迄未將原告委任其為代理人之委任書送行政院，中央標準局亦查無概括委
任之代理人委任書，自難認其有代理權，所提再訴願係屬程序不合，應不受理等語，
乃從程序上駁回其再訴願，固非無見。惟按訴願，經收受訴願書之機關認為不應受理
時，應附理由以決定駁回之。但其訴願書不合法定程式者，應發還訴願人，於一定期
間內補正，逾期不補正者，以程序駁回。」又「本法各條，除於再訴願已有規定者外
，其與再訴願性質不相牴觸者，於再訴願準用之。」為現行訴願法第十七條第一項但
書、第二十七條所明定。又「前項程序上之審查，發見有程序不合而其情形可補正者
，應酌定相當期間，通知訴願人補正。」「本規則各條，除於再訴願已有規定者外，
其與再訴願性質不相牴觸者，於再訴願準用之。」亦為行政院暨所屬各級行政機關訴
願審議委員會審議規則（以下簡稱審議規則）第五條第二項、第二十五條所明定。本
件原告因發明專利申請事件，不服經濟部被告之原處分，提起訴願，經經濟部決定駁
回，原告於八十六年五月十二日收受訴願決定書，於同年六月十日提起再訴願，因未
具再訴願理由，經行政院於八十六年六月十七日以台八十六訴字第二四七四九號函限
其於八十六年七月二日前補具理由，該函經原告之代理人林敏生律師於八十六年六月
十九日收受，嗣因林敏生律師死亡，原告屆期未親自補具再訴願理由，僅由未經合法
委任（當時未提出委任書）之林志剛律師於八十六年七月二日提出以原告名義之再訴
願理由書等，並陳明林敏生律師已去世，委任林志剛律師為代理人，惟未檢附代理人
委任書，行政院乃以台八十六訴字第二八一九七號函請原告於八十六年七月十八日前
將代理人委任書送該院，林志剛律師於同年月十七日向行政院申請延後補送，該院復
於八十六年十月二十二日再以台八十六訴字第四○五九一號函請原告將代理人委任書
送該院，仍未補正。行政院再訴願決定，遂以林志剛律師迄未將原告委任其為代理人
之委任書送該院，中央標準局亦查無概括委任之代理人委任書，自難認其有代理權，
所提再訴願係屬程序不合，應不受理，從程序上予以駁回。然查縱認原告之代理人林
志剛律師未於行政院指定之期限內提出委任書證明其代理權，惟查原告之再訴願理由
書已由林志剛律師以原告名義於指定之期限內代為提出，有該再訴願理由附再訴願卷
可稽，即非未於行政院指定之期限內提出，僅因原告未於該再訴願理由書內署名或蓋
章，致與法定程序不合而已，此項程式之欠缺，亦非不能補正。再訴願決定機關，應
依前揭訴願法第十七條第一項但書、第二十七條及審議規則第五條第二項、第二十五
條規定，將該再訴願理由書發還原告或通知原告，命其於一定期間內補正，而再訴願
決定機關，竟未命其補正，逕以林志剛律師未提出委任書，難認其有代理權，認其再
訴願為程序不合，應不受理，從程序上予以駁回，顯有消極不適用上開法規之違法，
揆諸司法院釋字第一七七號解釋意旨，自屬適用法規顯有錯誤之違誤。況查林志剛律
師已於八十六年十一月十一日向被告提出經原告概括委任之委任狀，有該委任狀附原
處分卷可稽，只因被告未及時聯繫再訴願決定機關，致其於同年十一月二十日為再訴
願決定時，仍謂林志剛律師迄未將原告委任其為代理人之委任書送該院，被告亦查無
概括委任之代理人委任書，自難認其有代理權。所提再訴願係屬程序不合，應不受理
云云，亦有認定事實錯誤之違誤。原告執以指摘，經核非無理由。本件再訴願決定機
關，既就本件未為實體上審理，而從程序上予以駁回，自應將再訴願決定撤銷，由受
理再訴願機關從實體上審核後，另為適法之決定。
據上論結，本件原告之訴為有理由，爰依行政訴訟法第二十六條前段，判決如主文。
中    華    民    國     八十八      年      二      月      十一       日
                    行 政 法 院 第 五 庭
                                審 判 長 評  事      廖  政  雄
                                         評  事      林  家  惠
                                         評  事      沈  水  元
                                         評  事      林  清  祥
                                         評  事      劉  鑫  楨
右  正  本  證  明  與  原  本  無  異
                                         法院書記官  陳  佩  玲
中    華    民    國     八十八      年      二      月      二十       日
